臺灣高等法院民事裁定
109年度勞抗字第43號
抗  告  人  楊和慶  
相  對  人  臺灣臺北地方法院

法定代理人  黃國忠  
代  理  人  陳杏枝  
            楊响福  
            沈芳萍  
上列當事人間請求給付薪資等事件，抗告人對於中華民國109年4
月10日臺灣臺北地方法院109年度勞訴字第23號所為裁定提起抗
告，本院裁定如下： 
    主  文
原裁定廢棄，發回臺灣臺北地方法院。
    理  由
抗告意旨略以：臺北高等行政法院以108年度訴字第1206號（下
  稱本件）裁定將本案移送至原法院，裁定理由以本件屬兩造間
  基於僱傭關係所生之私權爭執。原裁定復以伊之聲明未具體表
  明所請求給付之數額，致無從特定訴訟審理及判決效力之範圍
  ，命伊補正應受判決事項之聲明及補繳裁判費；嗣以伊逾期未
  補正及未補繳裁判費駁回伊之起訴。惟伊向臺北高等行政法院
  起訴主張之訴訟標的法律關係為公法上爭議，且伊於臺北高等
  行政法院106年度訴字第915號案件（下稱前案）之準備程序庭
  期中，請求將本件移轉由原法院行政訴訟庭管轄，且本院訴願
  決定書亦記載本件係公法事件，顯見伊起訴主張係以公法上法
  律關係為本件訴訟標的，依行政訴訟法第2條、第229條第1項
  、第2項第3款規定，本件訴訟應由原法院行政訴訟庭審理，原
  裁定顯有不當，爰依法提起本件抗告，請求將本件移送原法院
  行政訴訟庭，及廢棄原裁定等語。
按行政法院認其無受理訴訟權限者，應依職權以裁定將訴訟移
  送至有受理訴訟權限之管轄法院。移送之裁定確定時，受移送
  之法院認其亦無受理訴訟權限者，應以裁定停止訴訟程序，並
  聲請司法院大法官解釋。行政訴訟法第12條之2第2項前段、 
  第2項定有明文。又審判長應注意令當事人就訴訟關係之事實
  及法律為適當完全之辯論。審判長應向當事人發問或曉諭，令
  其為事實上及法律上陳述、聲明證據或為其他必要之聲明及陳
  述；其所聲明或陳述有不明瞭或不完足者，應令其敘明或補充
  之。民事訴訟法第199條第1項、第2項定有明文。此為審判長
  因定訴訟關係之闡明權，同時並為其義務，故審判長對於訴訟
  關係未盡此項必要之處置，違背闡明之義務者，其訴訟程序即
  有重大瑕庛，而基此所為之判決，亦屬違背法令（最高法院43
  年度台上字第12號判例意旨參照）。經查：
㈠本件抗告人前向臺北高等行政法院（即前案）起訴主張其於民
  國（下同）84年2月24日於陸軍服役6年期滿後，以陸軍行政士
  官長上士四級軍階退伍為後備軍人，嗣於84年11月1日起任職
  相對人為技工（司機）並於105年6月20日（抗告人自84年11月
  1日至105年6月20日止之期間，下簡稱任職期間）離職。105年
  11月11日抗告人向相對人申請有關軍職年資提支餉級，及請相
  對人轉呈銓敘部提敘任職年資；案經相對人以同年月25日北院
  隆總字第0000000000號函（下簡稱系爭函）否准所請。抗告人
  不服，提起訴願，經本院以106年度訴願字第1號訴願決定不受
  理（下稱訴願決定）後，抗告人復向公務人員保障暨培訓委員
  會（下稱保訓會）提起復審，保訓會以106公審決字第0118號
  復審決定為復審不受理（下稱復審決定），抗告人不服，提起
  前案訴訟，主張依後備軍人轉任各機關學校工友提支餉級規定
  ，相對人有義務協助抗告人辦理送審及俸級提敘，及辦理重新
  審定餉級，並追溯自任職期間之改敘及依各年度待遇標準補發
  工餉差額、歷年年終獎金及考績獎金之差額，並起訴聲明：⒈
  訴願決定、復審決定及原處分均撤銷；⒉應恢復原狀，鑒請鈞
  院裁定原處分機關應補辦抗告人軍職年資提支餉級並自到職日
  84年11月1日至105年6月20日止補發薪俸及年終獎金、考績獎
  金等差額；⒊訴訟費用由相對人負擔。嗣經該院闡明後再於106
  年10月25日以行政訴訟陳報狀內所載之訴之聲明為：⒈變更訴
  之聲明為「課予義務訴訟」並請求做成核定撤銷原行政機關之
  行政處分；⒉原處分機關相對人為本案之被告；⒊請求命相對人
  應依據比敘條例第5條及第10條，軍人及其家屬優待條例第32
  條、比敘條例施行細則第2條及第10條補辦提敘，原軍中服役
  之年資應予以併計、因可歸責於相對人故應重新計算抗告人到
  職日起至離職日止之薪俸、考績、年終獎金、退休金等；⒋原
  處分機關應依據銓敘部與國防部依據提敘認定辦法第5條第2款
  ，雖於92年10月21日會同訂定「軍職專長與公務人員職系認定
  對照表」，依其對照表總說明二內容，於曾任軍職年資依俸給
  法第17條辦理提敘俸給時，除認定對照表所列各軍職專長，均
  得於任一般行政職系職務時，辦理提敘俸級；⒌訴訟費用由相
  對人負擔；備位聲明：如獲鈞院依法撤銷原行政機關之處分，
  伊將提起「一般給付之訴」，鑒請鈞院依職權宣告命原行政機
  關相對人補發伊到職日起至離職日止之薪資、考績、年終獎金
  之差額。該院再於106年10月25日準備程序闡明後，抗告人確
  認其訴之聲明為：⒈請求相對人計算薪資差額、年終獎金、考
  績獎金、軍職退休年資合併計算；⒉訴訟費用由相對人負擔。
  該院續予闡明：「請求被告（即相對人）計算薪資差額、年終
  獎金、考績獎金、軍職退休年資合併計算」是否為請求相對人
  給付軍職合併計算後的薪資、年終獎金、考績獎金等金額？抗
  告人再次確答是。因此抗告人聲明為請求相對人計算並給付抗
  告人主張之任職期間應提敘補發薪俸及年終獎金、考績獎金差
  額等金額。因而認抗告人前案係請求相對人計算並給付差額（
  金額），即前案核屬私法上之僱傭關係爭執事件，依行政訴訟
  法第2條、第12條之2第2項及第5項，依抗告人聲請及依職權將
  前案移送至管轄法院即原法院等情，已據本院調閱臺北高等行
  政法院106年度訴字第915號全案卷宗，查閱無訛。
㈡抗告人於前案終結後，向臺北高等行政法院提起本件，該院審
  理經過如下：
⒈抗告人起訴主張伊於105年11月11日向相對人提出辦理後備軍人
  轉任各機關學校工友提支餉級申請，經相對人以系爭函認定伊
  係以工友管理要點為僱用條件，非公務人員俸給法及公務人員
  曾任公務年資採計提敘俸級認定之適用對象，無從以公職年資
  為申請提敘俸級暨轉呈銓敘部提敘年資。伊不服，各別向本院
  提起訴願及保訓會提起復審，分經訴願決定及復審決定均為不
  受理之決定。然伊曾向行政院人事行政總處詢問軍職年資提支
  餉級乙案，依該處105年10月21日總處綜字第0000000000號書
  函，伊可循申請管道提出申請軍職年資提支餉級，相對人自應
  依法行政，系爭函容有違誤等語，並聲明：⑴訴願決定、復審
  決定及原處分均撤銷；⑵相對人應補發提敘俸給差額、到職日
  起至離職日止歷年年終獎金及考績獎金差額，應新合併計算退
  休年資。
⒉該院審判長依行政訴訟法第98條第2項前段、第107條第1項規定
  ，裁定命抗告人繳納裁判費新臺幣（下同）4千元，抗告人已
  依限繳納（見該案第55-67頁）。
⒊該院於108年10月29日以108年度訴字第1206號裁定，將本案行
  政訴訟移送原法院，理由中說明：在行政機關服務之人員，有
  具有公法上職務關係之公務員，有係依契約僱用之聘僱人員，
  或僅基於私法之勞動關係而工作，並無參與機關組織運作權限
  ，而擔任屬體力勞動性質之技工、駕駛、工友。故關於行政機
  關依據事務管理規則（業經行政院以94年6月29日院臺秘字第0
  000000000號令發布廢止；嗣以94年7月1日院授人企字第00000
  00000號函發布工友管理要點）僱用之工友、駕駛、技工，應
  認其與僱用機關間係發生私法上之僱傭關係。而依據事務管理
  規則，其等之勞動條件及勞動契約則受勞動基準法相關規定之
  保障，故行政機關依據事務管理規則僱用之工友、駕駛、技工
  ，若因勞動關係與僱用機關發生爭執，即屬私權爭議事項，並
  非行政法院權限之事件（最高行政法院100年度裁字第1226號
  及101年度裁字第524號裁定參照）。抗告人係經相對人依聘僱
  時事務管理規則進用之技工，於任職期間擔任駕駛職務，並依
  事務管理規則附表「各機關學校工友工餉核支標準表」支薪，
  有相對人工友、技工報到書及員工薪津卡等附卷可稽（答辯卷
  2第265頁、第267頁）。基上，抗告人於受相對人聘僱期間，
  顯係基於私法之勞動關係而工作，並非公務人員保障法第3條
  所稱依法任用之公務人員，亦非同法第102條第1項第4款所稱
  各機關「依法」僱用人員，則抗告人請求相對人補發提敘俸 
  給、歷年年終獎金及考績獎金之差額，並重新合併計算退休年
  資，核屬兩造間基於僱傭關係所衍生之私權爭執，非因公法關
  係衍生之爭議，抗告人自應向民事法院起訴請求，行政法院並
  無受理訴訟之權限。爰依行政訴訟法第12條之2第2項前段規定
  ，依職權將本件移送至有受理訴訟權限之原法院審理。
㈢由上可知，抗告人於前案與本件起訴時，其聲明第一項均係主
  張訴願決定、復審決定及原處分均撤銷，此部分訴訟，核屬行
  政訴訟法第4條所定之撤銷訴訟，堪可認定。此觀訴願決定、
  復審決定之教示條款均載明抗告人如有不服，得於送達之次日
  起2個月內，向臺北高等行政法院提起行政訴訟等情自明（見
  該案卷第25、33頁）。又基前所述，前案經該院闡明之結果，
  並經抗告人變更聲明如上後，因認屬私法上之僱傭關係爭執事
  件，而依行政訴訟法第2條、第12條之2第2項及第5項，依抗告
  人聲請及依職權將前揭移送至管轄法院即原法院等情，固屬無
  誤。然本件抗告人提起前揭聲明第一項之撤銷訴訟，臺北高等
  行政法院未經闡明，即逕自將此部分移送至原法院，已有可議
  ，復於裁定理由中僅說明抗告人請求相對人補發提敘俸給、歷
  年年終獎金及考績獎金之差額，並重新合併計算退休年資，核
  屬兩造間基於僱傭關係所衍生之私權爭執，非因公法關係衍生
  之爭議，但未說明前揭撤銷訴訟部分何以非屬因公法關係衍生
  之爭議，自有進一步探究查明之必要。
㈣嗣移送原法院後，原法院以抗告人聲明第一項：訴願決定、復
  審決定及原處分均撤銷，非屬民事訴訟性質之聲明，另聲明第
  二項：相對人應補發提敘俸給差額、到職日起至離職日止歷年
  年終獎金及考績獎金差額，應新合併計算退休年資，未具體表
  明所請求給付之數額，致無從特定訴訟審理及判決效力之範圍
  ，而裁定定期命抗告人補正應受判決事項之聲明，及依民事訴
  訟法第77條之13所定費率，按本件訴訟標的金額補繳裁判費，
  嗣因抗告人未遵期補正，原法院即以原裁定駁回抗告人之訴，
  固非無見，惟查：
⒈本件抗告人之聲明第一項係主張訴願決定、復審決定及原處分
  均撤銷，此部分訴訟，核屬行政訴訟法第4條所定之撤銷訴訟
  ，已如前述，此與第二項聲明之關係為何？顯有不完足之處，
  原法院應行使闡明權令抗告人敘明、補充之，以定兩者之關係
  為何，且經抗告人敘明、補充後，如認第一項聲明仍屬行政訴
  訟法第4條所定之撤銷訴訟，而認原法院就此部分無受理訴訟
  權限者，即應依行政訴訟法第12條之2第2項前段、第2項規定
  ，以裁定停止訴訟程序，並聲請司法院大法官解釋，尚不得逕
  以聲明第一項非屬民事訴訟性質之聲明，而裁定駁回抗告人此
  部分之訴訟。
⒉按行政法院將訴訟移送至其他法院者，依受移送法院應適用之
  訴訟法定其訴訟費用之徵收。移送前所生之訴訟費用視為受移
  送法院訴訟費用之一部分，行政訴訟法第12條之4第1項定有明
  文。查本件移送前，抗告人已依臺北高等行政法院裁定繳納裁
  判費4千元，業如前述，此部分視為本件訴訟費用之一部分。
  又依抗告人所為之第一項與第二項聲明顯有不完足而無法釐清
  兩者之關係下，原法院未行使闡明權令抗告人敘明、補充之，
  以定兩者之關係，復未查明抗告人前所繳納之裁判費是否不足
  本件訴訟標的金額所應繳納之裁判費，即逕自以抗告人未遵期
  補正依民事訴訟法第77條之13所定費率，按本件訴訟標的金額
  補繳裁判費，而以原裁定駁回抗告人之訴，顯有未洽。
綜上，抗告人所為聲明既有前述不完足之處，原法院為釐清抗
  告人聲明第一項究屬行政訴訟法第4條所定之撤銷訴訟或係屬
  私權爭執，及抗告人所繳納之裁判費是否不足本件訴訟標的金
  額所應繳納之裁判費，自有行使闡明權令抗告人敘明及補充之
  必要。然原法院未經闡明，即逕認抗告人未遵期補正而以原裁
  定駁回抗告人之訴，尚嫌速斷。抗告意旨指摘原裁定不當，聲
  明廢棄，為有理由。又本件因有行使闡明權，命抗告人敘明、
  補充之必要，始得釐清前揭法律關係，及確定本件訴訟標的金
  額。且此部分法律關係之調查，亦屬本案應予調查之事項，並
  得作為本件裁判之判斷基礎，自應由原法院即本案審理之法院
  調查之，而不宜由抗告法院代為調查，以維護當事人之審級利
  益，及避免增加當事人及法院之勞費，且訴訟標的價額之核定
  ，攸關本件應適用簡易或通常訴訟程序審理，亦有由原審續予
  查明，再據以核定之必要，是本件核有民事訴訟法第492條後
  段「必要」情形，爰依法廢棄原裁定，發回由原審另為適法之
  處理。
據上論結，本件抗告為有理由，爰裁定如主文。
中　　華　　民　　國　　109 　年　　10　　月　　30　　日
                  勞動法庭 
                        審判長法  官  李慈惠
                              法  官  陳婷玉  
                              法  官  謝永昌
正本係照原本作成。
本裁定除以適用法規顯有錯誤為理由外，不得再抗告。如提起再
抗告，應於收受送達後10日內委任律師為代理人向本院提出再抗
告狀。並繳納再抗告費新臺幣１千元。
中　　華　　民　　國　　109 　年　　10　　月　　30　　日
　　　　　　　　　　　　　    書記官  王增華